【裁判字號】    89,訴,416
【裁判日期】    901221
【裁判案由】    侵權行為損害賠償
【裁判全文】
臺灣板橋地方法院民事判決  八十九年度訴字第四一六號
    原      告    丙○○
    法定代理人    甲○○
    被      告    乙○○
    複代理人      吳志禹
右當事人間請求侵權行為損害賠償事件，本院判決如左：
    主      文
被告應給付原告新臺幣陸拾柒萬柒仟壹佰玖拾玖元及自民國九十年九月十三日起至清
償日止，按年息百分之五計算之利息。
原告其餘之訴駁回。
訴訟費用由被告負擔十分之三，餘由原告負擔。
本判決第一項於原告以新臺幣貳拾萬元為被告供擔保後，得假執行；但被告如於假
執行程序實施前，以新臺幣陸拾柒萬柒仟壹佰玖拾玖元為原告預供擔保，得免為假執
行。
原告其餘假執行之聲請駁回。
    事      實
甲、原告方面：
一、聲明：被告應給付原告新臺幣（下同）二百三十二萬一千五百九十七元及自民國
    九十年九月五日準備書三狀繕本送達日起至清償日止，按年息百分之五計算之利
    息；並陳明願供擔保請准宣告假執行。
二、陳述：
    (一)原告於八十七年十二月十九日下午五時十分許，徒步行經臺北縣土城市○○路
      ○段二○○巷前之斑馬線，詎原告通過斑馬線靠近快車道時，因被告駕駛車號
      Ｌ二─二七六六號自用小客車，行經行人穿越道之閃光號誌路口，依道路交通
      安全規則第九十三條規定，應減速慢行，其應注意未注意而自正面撞及原告，
      致原告向上拋起，左手臂再撞及前開自用小客車之擋風玻璃，原告因而受有左
      股骨骨折、左肱骨頸骨折之傷害，經送亞東醫院急救並施以手術治療，原告之
      法定代理人亦於當日下午五時二十五分趕至醫院。
    (二)同年十二月二十日因原告家住淡水，遂轉診至淡水馬偕醫院繼續治療，並於八
      十八年一月二日出院，八十八年七月六日原告再度入院進行手術，其原因為左
      股骨骨折未癒合，並於同年七月十三日出院，經此二次手術，醫院方面說明須
      於十八個月後再進行手術將腿上固定鋼釘拿掉，並視情況進行相關復健措施。
    (三)查本件原告行經斑馬線上，遭被告撞及，依道路交通安全規則，被告疏於注意
      ，未禮讓行人，致原告受傷，其有過失無疑。又原告於本件車禍發生時就讀板
      橋豫章商工一年級餐飲科，因無法參加八十七學年度之期末考，致被退學，並
      因二度接受手術，日後復將進行第三次手術及復健，其所忍受之煎熬，非常人
      所能理解，原告自得依民法第一百八十四條第一項前段侵權行為法則，請求被
      告賠償精神上及財產上之損失。
    (四)茲將其損害額分列如后：
      (1)醫療費用：
        原告因被告之侵權行為致身體或健康受傷而支付之醫療費用包括住院費用
          、手術廢用、藥品廢、檢驗費及診斷費，共計十六萬八千六百九十三元。
        因與醫療有關之費用包括輪椅費、拐杖、車資費用計三筆，共五千八百元
          。
      (2)看護費用：原告因本件車禍，致受有前揭傷害，於住院期間及出院後，有聘
        請看護之必要，此係屬民法第一百九十三條增加生活上需要，以每日看護費
        用二千元計算，爰請求三個月之看護費用共計十八萬元。
      (3)非財產上之損害賠償：原告原為學生，遭逢此事故致退學在先，且手術及復
        健過程中所受痛苦無法估計，爰依其學生背景及日後身體缺陷之痛苦，自得
        請求二百萬元之慰撫金。
      (4)總計原告得請求之費用為二百三十五萬四千四百九十三元，惟原告已受領被
        告投保之強制汽車責任保險金三萬六千五百八十七元。爰請求被告賠償二百
        三十二萬一千五百九十七元及自九十年九月五日準備書三狀送達日起至清償
        日止，按年息百分之五計算之利息。
三、證據：提出診斷證明書影本二件、退學證明書影本一件、醫療費用收據影本十七
    紙、收據影本三紙、戶籍謄本二件、豫章商工信函影本一件、住院病患聘用附添
    須知一件、回執影本一件；並聲請將本件送臺灣省臺北縣區車輛行車事故鑑定委
    員會鑑定暨送臺灣省車輛行車事故覆議鑑定委員會覆議。
乙、被告方面：
一、聲明：原告之訴駁回，並陳明如受不利判決願供擔保請准免為假執行。
二、陳述：
    (一)本件交通事故肇事原因係因原告突然自路邊衝出所致，被告並無任何違規情事
      ，亦無過失可言，自毋庸負擔損害賠償責任。
    (二)又本件車禍發生時，為冬季下午約五時十分許，天色昏暗，且下著小雨致視線
      不佳，而被告當時並無飲酒，行車時速約三十公里，且係駕駛於三條車道之中
      間車道，行進間亦注意車前狀況，惟原告突然自路邊衝出，被告實無過失可言
      。且鑑定報告亦載明肇事現場已遭破壞，無法確認撞擊位置是否在穿越道上，
      亦不得以此認被告有過失。
    (三)若鈞院認定被告應負賠償責任，亦應扣除原告業已向被告駕駛之系爭Ｌ二─二
      七六六號自用小客車所投保強制汽車責任險之明台產物保險股份有限公司（下
      稱明台產物保險公司）請領保險金，且領得保險金三萬六千五百八十七元，被
      自亦得主張扣除。
    (四)原告請求看護費用之依據，係以專職、專業全天班看護之費用為計算基準，惟
      查原告之母是否於原告受傷後全職照顧原告，或僅於其下班後照顧原告，應由
      原告舉證證明。
三、證據：聲請向豫章商工查明學生若因車禍受傷，致無法參加當期期末考，得否請
    假並補考以取得學期成績。
丙、本院依職權：(一)向馬偕醫院查明原告因本件車禍所受傷害是否符合勞工保險條力
    殘廢給付之殘廢等級及有無僱請看護之必要、看護費用標準、有無自備輪椅及拐
    杖之必要；(二)向臺北縣警察局土城分局調閱本件車禍之肇事資料。
    理      由
一、原告起訴主張其於八十七年十二月十九日下午五時十分許，徒步行經臺北縣土城
    市○○路○段二○○巷前之斑馬線，詎原告通過斑馬線靠近快車道時，因被告駕
    駛車號Ｌ二─二七六六號自用小客車，行經行人穿越道之閃光號誌路口，應減速
    慢行，其應注意未注意而自正面撞及原告，致原告向上拋起，左手臂再撞及前開
    自用小客車之擋風玻璃，因而受有左股骨骨折、左肱骨頸骨折之傷害，並至亞東
    醫院急救，再轉至淡水馬偕醫院繼續治療，於八十八年一月二日出院，八十八年
    七月六日原告二度進行手術，於同年七月十三日出院，爰請求支出之醫療費用十
    六萬八千六百九十三元、輪椅費、拐杖、車資費用五千八百元、三個月期間看護
    費用十八萬元、非財產上之損害賠償二百萬元，扣除原告已受領被告投保之強制
    汽車責任保險金三萬六千五百八十七元，爰請求被告賠償二百三十二萬一千五百
    九十七元及自九十年九月五日準備書三狀送達日起至清償日止，按年息百分之五
    計算之利息等語。
二、被告則以本件車禍發生約下午五時十分許，當時天色昏暗，且下著小雨致視線不
    佳，而被告當時並無飲酒，行車時速約三十公里，亦未超速，復係駕駛於中間車
    道，行進興亦注意車前狀況，惟原告突然自路邊衝出所致，被告實無過失可言，
    即令被告應負賠償責任，亦應扣除原告向明台產物保險公司請領之強制汽車責任
    保險金三萬六千五百八十七元，又原告請求看護費之依據係以專職、專業全天班
    看護費用為計算基準，惟原告之母是否於原告受傷害全職照顧原告，應由原告舉
    證等語，資為抗辯。
三、原告主張其於八十七年十二月十九日下午五時十分許，徒步行經臺北縣土城市○
    ○路○段二○○巷前之交岔路口，遭被告駕駛車號Ｌ二─二七六六號自用小客車
    撞擊，因而受有左股骨骨折、左肱骨頸骨折之傷害之事實，業據原告提出診斷證
    明書影本二紙為證，並經本院依職權向臺北縣警察局土城分局調閱肇事資料查明
    屬實，尚堪採信為真實。
四、按按汽車因雨霧致視線不清時，應減速慢行，作隨時停車之準備；汽車行駛時，
    駕駛人應注意車前狀況，並隨時採取必要之安全措施；汽車行近行人穿越道前，
    應減速慢行，遇有行人穿越時，無論有無交通警察指揮或號誌指示，均應暫停讓
    行人先行通過，道路交通安全規則第九十三條第一項第三款、第九十四條第三項
    、第一百零三條分別定有明文。
五、經查被告固抗辯其就本件車禍之發生並無過失，係原告突然自路邊衝出始發生車
    禍等語。惟查被告自認其於車禍發生時係行駛於臺北縣土城市○○路二○○巷巷
    口附近，由板橋往三峽方向行駛，且係行使於同向三車道中之中間車道，又被告
    駕駛之車號Ｌ二─二七六六號自用小客車於車禍發生後係緊臨車禍發生地點人行
    道前方而停止，亦有處理本件車禍之警員黃振華於事後重建補作之道路交通事故
    調查報告表附卷可憑，衡諸常情，被告於車禍發生時既仍在行進中，依慣性原理
    ，尚無可能於發生碰撞後立即停止原處，當向前行一小段距離後始靜止，足證本
    件車禍發生地點確係臺北縣土城市○○路二○○巷巷口前之行人穿越道，應堪認
    定，被告抗辯其係已駛過行人穿越道始發生車禍等語，尚不足採。至原告於車禍
    發生後雖倒臥於距行人穿越道相當距離之快車道上，惟查此乃係因遭被告碰撞之
    作用力影響，尚不得以此遽認本件車禍發生非在行人穿越道。又被告抗辯原告係
    自其右方突然衝出等語，惟查被告主張其於車禍發生當時係行駛同向三車道之中
    間車道，且觀諸道路交通事故調查報告表所載，被告行駛之方向除該三快車道外
    ，與紅磚道間尚有慢車道，其中復無安全島等物足以阻擋被告視線，足證原告自
    被告右側紅磚道穿越行人穿越道時，距離被告行駛之中間快車道確有相當之距離
    ，衡情當無被告所謂原告突然自紅磚道衝出，以致被告無法預見而撞及之可能，
    況被告已自承當時天色昏暗，下著小雨，視線不佳，其行經行人穿越道時，依道
    路交通安全規則自應減速慢行，作隨時停車之準備，並應暫停讓行人先行通過，
    其竟未作隨時停車之準備，並暫停讓原告先行通過行人穿越道，其就本件車禍之
    發生，自屬有過失，被告抗辯其無過失等語，洵無足採。又臺灣省臺北縣區車輛
    行車事故鑑定委員會及臺灣省車輛行車事故覆議委員會鑑定結果雖認肇事現場已
    遭破壞，無法確認撞擊位置是否在穿越道上，故無法據以鑑定雙方過失情形，有
    臺灣省臺北縣區車輛行車事故鑑定委員會八十九年九月十五日北鑑字第八有六八
    四號函暨臺灣省車輛行車事故覆議委員會九十年七月十日府覆議字第九○一一二
    六號函各一件附卷足憑，然前開鑑定報告亦認被告行經閃光號誌路口應係未減速
    慢行，致煞車不及撞擊穿越道路之原告，故被告確有過失，應堪認定。
六、按因故意或過失，不法侵害他人之權利者，負損害賠償責任；不法侵害他人之身
    體或健康者，對於被害人因此增加生活上之需要時，應負損害賠償責任；又不法
    侵害他人之身體、健康者，被害人雖非財產上之損害，亦得請求賠償相當之金額
    ，民法第一百八十四條第一項前段、第一百九十三條第一項、第一百九十五條分
    別定有明文。經查本件之肇事，被告難辭過失之咎，既如前述，而原告亦因本件
    車禍而受傷，其傷害與被告之過施，顯有相當之因果關係，原告自得依侵權行法
    之法律關係，請求被告賠償其損害。茲就原告據以請求被告賠償之項目及金額，
    逐項審酌如左：
    (一)醫藥費部分：
      (1)按強制汽車保險之保險對象因汽車交通事故，經全民健康保險提供醫療給付
        者，全民健康保險之保險人得向強制汽車責任保險之保險人代位請求該項給
        付，全民健康保險法第八十二條定有明文，且全民健康保險法為保險法之特
        別法，依特別法優於普通法之原則，全民健康保險法第八十二條應優先於保
        險法第一百三十五條、第一百零三條之規定而適用；從而全民健康保險之被
        保險人因汽車交通事故，經全民健康保險提供醫療給付者，全民健康保險之
        保險人自得向強制汽車責任保險之保險人代位請求該項給付，而依強制汽車
        責任保險法第三十條規定，於該範圍內，加害人或強制汽車責任保險之被保
        險人之損害賠償責任即因而解免，全民健康保險被保險人對於加害人之損害
        賠償請求權亦因而喪失（最高法院八十九年度臺上字第六一五號、八十九年
        度臺上字第二○一四號、八十八年度臺上字第三五三號判決意旨參看）。又
        因傷害所支出之診斷證明書費用，非係因侵權行為所生財產上之損害，亦不
        得依侵權行為之法律關係請求賠償（最高法院六十六年六月十一日六十六年
        度第五次民庭庭推總會議決議(二)參照）。
      (2)原告主張其因本件車禍受有左股骨骨折、左肱骨頸骨折之傷害，並支出醫藥
        費用十六萬八千六百九十三元，業據原告提出診斷證明書影本二件、醫療費
        用單據影本十七紙為證，自堪信為真實，惟查其中原告實際支出之金額僅二
        萬七千九百零六元，其餘則由健保給付，另原告實際支出之前開金額中尚有
        四百元係請領診斷證明書之費用，此觀原告提出之單據記載亦明，揆諸前開
        說明，該部分請領診斷證明書之費用四百元亦不得請求，故扣除此部分後，
        原告僅得請求醫療費用二萬七千五百零六元。
    (二)輪椅、拐杖、車資費用部分：
      (1)原告主張其因本件車禍，故有使用輪椅、拐杖之必要，另支出往返醫院之交
        通費用，共計五千八百元等語。
      (2)經查原告主張其因本件車禍支出前開費用，業據其提出收據影本三紙為證，
        又本院依職權向馬偕醫院函查結果，原告於手術後初期需輪椅助行約二個月
        ，此後即可拐杖助行約四個月，有該院八十九年四月二十一日馬院醫骨字第
        八九○六○七號函附卷可憑，另衡諸原告因本件車禍所受之左股骨骨折、左
        肱骨頸骨折之傷害，其傷勢於復原前之往返醫院就醫時搭乘計程車費用，均
        應屬增加生活上需要之費用，原告請求被告賠償輪椅、拐杖及計乘車車資共
        五千八百元，應屬有據。被告固抗辯輪椅及拐杖之殘值應予扣除，然查原告
        既有自備輪椅、拐杖之必要，且期間各為二個月及四個月，顯逾原告之住院
        期間，原告自有購買輪椅、拐杖以供使用之必要，故其購買輪椅及拐杖之費
        用即屬原告之損害，況原告使用輪椅及拐杖完畢後，該輪椅及拐杖即屬無用
        ，對原告亦無殘餘價值可言，被告抗辯應扣除殘值，尚無足採。
    (三)看護費用部分：
      (1)原告主張其於住院期間及出院後有僱請看護之必要，爰以每日看護費二千元
        計算，請求三個月看護費十八萬元等語。
      (2)按因親屬受傷，而由親屬代為照顧被害人之起居，固係基於親情，但親屬看
        護所付出之勞力，並非不能評價為金錢，只因二者之身分關係密切而免除支
        付義務，此種親屬基於身分關係之恩惠，自不能加惠予加害人，故由親屬看
        護時，雖無現實看護之支付，亦宜認被害人受有相當於看護費之損害，得向
        加害人請求賠償（最高法院八十九年度臺上字第一七四九號、八十六年度臺
        上字第二○○五號判決意旨參看）。
      (3)原告因本件車禍受傷，於住院期間需人照護，其出院後仍須僱請看護期間約
        為三個月之事實，業據本院依職權向馬偕醫院查明屬實，有該院八十九年三
        月十五日馬院醫骨字第八九○四一一號、九十年五月十一日馬院醫骨字第九
        ○○九○一號函附卷可憑，原告主張其住院及出院期間由其法定代理人照護
        ，雖未實際支出看護費，亦不論其法定代理人事實上照護之時間久暫，或其
        法定代理人於原告需看護期間仍繼續上班而由其他親屬看護，揆諸前開說明
        ，其係受有相當看護費之損害，自得向被告請求賠償，原告請求被告賠償三
        個月之看護費，即屬有據。又本件車禍係於八十七年十二月十九日發生，而
        原告就診住院之馬偕醫院自八十七年九月一日起病患僱請院外看護全日費用
        為二千元，半日為一千二百元逢三節（中秋節、端午節、除夕、初一、初二
        ）看護費用加倍，至淡水院區尚有車費補助費（全日班者於結束班時另給二
        百元，半日班者每日另給三十元），車費補助於八十八年九月十六日起取消
        等情，亦經本院依職權向該院查明屬實，有該院九十年三月二十二日馬院護
        字第九○○五九三號函在卷足稽，故原告主張以每日二千元計算，其得請求
        三個月之看護費用十八萬元，亦屬有據。
    (四)非財產上之損害賠償部分：
      (1)原告主張其原為學生，因本件車禍致退學在先，且手術及復健過程所受痛苦
        無法估計，爰請求慰撫金二百萬元等語。
      (2)經查本件原告係七十一年五月九日出生，於車禍發生時就讀臺北縣板橋市豫
        章工商餐飲科一年級，且其確因本件車禍受傷，而於八十八年一月六日辦妥
        離校手續，故未參加該校期末考及補考，亦未取得學期成績，有該校九十年
        八月三十日九○豫棟教字第一六四四號函暨離校程序單及曠缺明細各一件在
        卷可憑，足證原告確係因本件車禍而退學。本院審酌原告於車禍發生時年僅
        十六歲，且正就學中，因本件車禍致中斷其學業，精神上痛苦萬分，自不待
        言，及被告教育程度為專科，車禍發生時職業為藥師，此觀臺北縣警察局土
        城分局土城派出所偵訊筆錄所載自明，及兩造當事人之身分、地位、經濟狀
        況及被告加害程度，認原告依前揭規定請求二百萬元之慰撫金，尚屬過高，
        應予核減為五十萬元，方稱允適。
    (五)綜上所述，原告得請求之金額共計七十一萬三千七百零六元。第查原告自認於
      車禍發生後，已向被告投保之強制汽車責任保險之保險人明台產保險公司請領
      強制汽車責任保險金三萬六千五百八十七元，自應由前開金額中扣除，故原告
      得請求之金額六十七萬七千一百九十九元。
七、再查被告固抗辯原告於車禍發生時係自路邊突然衝出，原告就車禍之發生亦與有
    過失等語。然查原告於車禍發生時係徒步行走於行人穿越道上，縱其為趕臺北縣
    土城市○○路對面之公車，而行進速度較快，惟其既係徒步行走，其步行速度究
    屬有限，況行人穿越道無警查指揮又無號誌指示者，應小心迅速通行，道路交通
    安全規則第一百三十四條第三款亦有明文，故原告為趕公車而快速通行行人穿越
    道，自難謂其就本件車禍之發生與有過失，被告抗辯原告與有過失，亦屬無據。
八、從而，原告依據侵權行為之法律關係，得請求被告賠償醫藥費用二萬七千五百零
    六元、輪椅、拐杖、計程車車資共五千八百元、看護費用十八萬元、慰撫金五十
    萬元，扣除已請領之強制汽車責任保險金三萬六千五百八十七元，共計六十七萬
    七千一百九十九元。故原告本件請求被告侵權行為損害賠償，於六十七萬七千一
    百九十九元及自九十年九月五日準備書三狀繕本送達日即九十年九月十三日起至
    清償日止，按年息百分之五計算之利息，為有理由，應予准許；逾此部分之請求
    ，為無理由，應予駁回。
九、兩造分別陳明願供擔保，請准宣告假執行及免為假執行，經核原告勝訴部分，經
    核於法尚無不合，爰分別酌定相當之擔保金額准許之；至原告敗訴部分，該部分
    之訴既經駁回，其假執行之聲請亦失所附麗，應併予駁回。
十、因本案論證已臻明確，兩造其餘主張、陳述及所提之證據暨攻擊防禦方法，均與
    本案判斷結果無影響，毋庸再予一一審酌，附此敘明。
十一、據上結論：本件原告之訴為一部有理由，一部無理由，依民事訴訟法第七十九
      條但書、第三百九十條第二項、第三百九十二條，判決如主文。
中      華      民      國    九十      年    十二    月     二十一     日
                                  臺灣板橋地方法院民事第一庭
~B法  官  周舒雁
右為正本係照原本作成。
如對本判決上訴，須於判決送達後二十日內向本院提出上訴狀。
中      華      民      國    九十      年    十二    月     二十六     日
~B書記官  曹秋冬


司法院資訊處製作；財團法人民間司法改革基金會備份。
